---
title: "Śledztwo żarówkowe - projekt zaliczeniowy z R"
author: "Michał Ślusarski"
date: "`r Sys.Date()`"
output: html_document
---

```{r setup, include=FALSE}
knitr::opts_chunk$set(echo = TRUE)
```

### Ładowanie podstawowych bibliotek

Przed przystąpieniem do **tworzenia** niniejszego dokumentu załadowane zostały następujące
biblioteki (oczywiście po wcześniejszej ich instalacji): $\alpha = 0.05$


```{r biblio, eval=F, results='hide'}
library(tidyverse)
library(vioplot)
library(rmarkdown)
library(knitr)
```

`Tidyverse` stanowi zbiór przydatnych bibliotek do pracy z danymi, m. in.: `ggplot2` - pozwalającą na tworzenie estetycznych wizualizacji, czy  - dającą możliwość łatwego wczytywania danych w formacie csv.

Aby załadować dane z pliku 'bulbs.csv', korzystam z następującej funkcji. W argumentach podaję, że plik ma nagłówki oraz określam rodzaj separatora. Analogiczną funkcję zapewnia pakiet `readr`, niestety argument dot. separatora nie jest rozpoznawany przez markdown.

```{r ladowanie_danych, eval=T, results='hide'}
bulbs_dataset <- read.csv('bulbs.csv', header = T, sep = ';')
```

### Sprawdzenie poprawności danych

```{r sprawdzanie_danych, eval=T}
summary(bulbs_dataset)
```

Używając funkcji `summary` dostrzec można, że w zestawie danych znajdują się dwie kolumny z danymi numerycznymi i trzy kolumny zawierające zmienne typu `char`. Należy zwrócić uwagę, na rozpiętość wartości zmiennych numerycznych. Wartości maksymalne w kolumnach *time_in_hours* oraz *price_in_PLN* znacznie odbiegają od średniej. Dokonując wizualizacji zmiennych:

```{r wizualizacja_1, eval=T}
plot(bulbs_dataset$time_in_hours, xlab = 'Indeks obserwacji', ylab = 'Czas działania żarówki [h]')
plot(bulbs_dataset$price_in_PLN, xlab = 'Indeks obserwacji', ylab = 'Cena w PLN')
```

zauważyć można, że w obdydwu zbiorach znajdują się pojedyncze wartości znacznie odstające od reszty.

```{r czyszczenie, eval=T}
#bulbs_dataset <- bulbs_dataset[bulbs_dataset$product_type != 'CoatItYourself']
```

### Odpowiedzi na pytania redaktor naczelnej

##### Czy rzeczywiście żarówki o podwójnej bańce mają dłuższy średni czas życia niż żarówki o pojedynczej bańce?
```{r odpowiedz_1}

```

##### Czy rzeczywiście spray przedłuża średni czas życia żarówki? Obu typów?

```{r odpowiedz_2}

```

```{r testowanie_hipotez}
  t_test_means <- function(sample_1, sample_2, alpha = 0.05, is_var_equal = F, alt = 'greater', is_paired = F) {
    
    test_result <- t.test(sample_1, sample_2, alternative = alt, conf.level = (100 - alpha))
    
    print(paste("Uzyskano p-value:", test_result$p.value))
    
    if (test_result$p.value <= alpha) {
      print(paste('Odrzucamy hipotezę zerową, średnia jest ', 'niż w' , sample_2))
    } else {
      print(paste("Nie można odrzucić hipotezy zerowej dla testu z", sample_2))
    }
  }

```


##### Czy używanie którejś z tych alternatyw do zwykłych żarówek o pojedynczej bańce ma sens ekonomiczny? Uzasadnij swoją odpowiedź.

```{r odpowiedz_3}

```

##### Może mógłbyś/mogłabyś zaproponować producentowi jakieś zmiany, dzięki którym wzrośnie użyteczność oraz ekonomiczny sens stosowania sprayu?

```{r pressure, echo=FALSE}
plot(pressure)
```

Note that the `echo = FALSE` parameter was added to the code chunk to prevent printing of the R code that generated the plot.
