---
title: "Śledztwo żarówkowe - projekt zaliczeniowy z R"
author: "Michał Ślusarski"
date: "`r Sys.Date()`"
output: html_document
---

```{r setup, include=FALSE}
knitr::opts_chunk$set(echo = TRUE)
```

### Ładowanie podstawowych bibliotek

Przed przystąpieniem do utworzenia niniejszego dokumentu załadowane zostały następujące
biblioteki:

```{r biblio, eval=T, message = F, results='hide'}
  library(dplyr)
  library(vioplot)
  library(rmarkdown)
  library(knitr)
```

Biblioteka `dplyr` zawiera przydatne funkcję ułatwiające pracę na zbiorach danych. `vioplot` w łatwy sposób pozwala tworzyć wykresy skrzypcowe. Biblioteki `rmarkdown` i `knitr` posłużyły do stworzenia niniejszego dokumentu i jego wersji html.

Aby załadować dane z pliku 'bulbs.csv', wykorzystano następującą funkcję. W argumentach podano, że plik ma nagłówki oraz określono rodzaj separatora - ';'.

```{r ladowanie_danych, eval=T, results='hide'}
  bulbs <- read.csv('bulbs.csv', header = T, sep = ';')
```

### Sprawdzenie poprawności danych

Przed przystąpieniem do analizy, dokonano sprawdzenia zbioru pod katem jego zawartości.

```{r sprawdzanie_danych, eval=T}
  summary(bulbs)
```

Używając funkcji `summary` dostrzec można, że w zestawie danych znajdują się dwie kolumny z danymi numerycznymi i trzy kolumny zawierające zmienne typu `char`. Liczba kolumn odpowiada liczbie zmiennych, liczba obserwacji to 401. 

Z treści zadania wynika, że w zbiorze danych znajduje się cena preparatu *CoatItYourself*. Wiadomo również, że przetestowanych zostało 400 żarówek, a obserwacji jest 401. Biorąc pod uwagę te informacje, można podjąć próbę ekstrakcji ceny preparatu ze zbioru:

*Uwaga techniczna: Poniższe kroki są robione nieco 'na wyrost'. Dla jednego elementu, można by po prostu znaleźć i przepisać cenę sprayu manualnie.*

```{r ekstrkcja, eval=T}
  unique(bulbs$product_type)
```

Z pomocą powyższej funkcji zidentyfikowano typy produktów w zbiorze, a co najważniejsze to **w jaki sposób są one zapisane**, by nie popełnić błędu w pisowni. Nazwa preparatu zapisana jest jako `CoatItYourself` - w formacie *PascalCase*.

```{r ekstrkcja_2, eval=T}
  COAT_IT_PRICE <- bulbs$price_in_PLN[bulbs$product_type == 'CoatItYourself']
  bulbs <- subset(bulbs, product_type != 'CoatItYourself')
```

Cena preparatu przypisana została do `COAT_IT_PRICE`. Zapis wielką literą to sposób na oznaczenie stałej na zasadzie konwencji. Następnie zmodyfikowano zbiór za pomocą funkcji `subset` pozbywając się produktu `CoatItYourself`. W analizie korzystano głównie z notacji **$** w celu dostępu do zawartości kolumn. Wydaje się ona być zwięzła i przejrzysta.

W kolejnym korku, dokonano sprawdzenia występowania wśród obserwacji wartości typu `NaN`. Wykorzystana została funkcja `apply` za argument przyjmująca zbiór danyc `bulbs`, margines (2) oraz funkcję `anyNA` - zwracającą wartość `TRUE`, jeśli w kolumnie znajduje się wartość `NaN`. Użycie funkcji `apply` pozwala zbadać wszystkie kolumny jednocześnie.

```{r czyszczenie, eval=T}
  apply(bulbs, 2, anyNA)
```

Jak wskazuje zwrócona tabelka, tylko w jednej kolumnie można napotkać na brakujące obserwacje - `manufacture_plant`. Szczęśliwie, wartości zawarte w tej kolumnie nie są konieczne do odpowiedzenia na postawione w analize pytania. Można więc, zignorować zaistniałe braki.

Ostatnim etapem pre-procesowania zbioru było sprawdzenie go pod kątem obserwacji odstających. Najprostszym sposobem ich znalezienia jest ponowne wywołanie funkcji `summary`.

```{r, eval=T}
  summary(bulbs)
```

Analiza powyższych danych pokazuje, że w kolumnie `time_in_hours` istnieją dane wyraźnie odbiegające od reszty. Wskazuje na to nie tylko różnica między średnią `Mean` a wartością maksymalną `Max`. Zwraca uwagę przede wszystkim znaczna (ponad 7 krotna) różnica między 3. kwartylem a wartością maksymalną, w porównaniu do różnic między 1. kwartylem a medianą (kwartylem 2 rzędu) i 3. kwartylem.

Zobrazowaniu tej obserwacji posłużyć może wykres kropkowy:
```{r, eval=T}
  plot(bulbs$time_in_hours)
```

Wykres wskazuje wyraźnie na pojedynczą, znacznie odstającą obserwację - równą wartości maksymalnej 31870 godzin. Wartość ta jest najprawdopodobniej błędem, ponieważ pomiar trwać musiałby ponad 1327 dni (zakładając ciągłe użytkowanie żarówki) lub ponad 21 lat zakładając użytkowanie 4 godziny dziennie (jak w zadaniu). Obserwacja została usunięta ze zbioru.

```{r, eval=T}
  bulbs <- subset(bulbs, bulbs$time_in_hours < 30000)
```

### Odpowiedzi na pytania redaktor naczelnej

Po zakończeniu przygotowania danych, przystąpiono do analizy. Przed odpowiedzeniem na pytania główne, podjęto się odpowiedzi na pytania pomocnicze. 

*Dla każdej żarówki policz, jaka jest cena jednej godziny jej użytkowania. Dla żarówek sprayowanych co godzinę, dolicz cenę jednego psiku preparatem (żarówki należy psikać co godzinę).*

```{r, eval=T}
  bulbs$price_per_hour <- NA #tworzenie nowej kolumny
  bulbs$price_per_hour <- bulbs$price_in_PLN / bulbs$time_in_hours
  bulbs$price_per_hour <- round(bulbs$price_per_hour, digits = 4)
  bulbs$price_per_hour <- ifelse(bulbs$sprayed == "CoatItYourself", bulbs$price_per_hour + COAT_IT_PRICE, bulbs$price_per_hour)
  head(bulbs)
```

W celu ułatwienia pracy z danymi, utworzono przydatne podzbiory:

```{r, eval=T}
  regular_bulbs <- subset(bulbs, bulbs$product_type == 'regular bulb') #zwykłe żarówki
  double_bulbs <- subset(bulbs, bulbs$product_type == 'DoubleBulb') #podwójne żarówki
  
  regular_bulbs_no_spray <- subset(regular_bulbs, regular_bulbs$sprayed == "none") #zwykłe bez sprayu
  double_bulbs_no_spray <- subset(double_bulbs, regular_bulbs$sprayed == "none") #podwójne bez sprayu
  
  regular_bulbs_sprayed <- setdiff(regular_bulbs, regular_bulbs_no_spray) #zwykłe sprayowane
  double_bulbs_sprayed <- setdiff(double_bulbs, double_bulbs_no_spray) #podwójne sprayowane
```

*Porównując sens ekonomiczny użytkowania różnych żarówek, warto porównywać ze sobą średnią cenę jednej godziny ich użytkowania.*
*Zakładając dzienne użycie żarówki 4 godziny/dobę, policz na ile lat średnio starcza jedna żarówka.*

```{r, eval=T} 
  av_bulb_usage <- 4
  how_long_bulb_lasts <- mean(bulbs$time_in_hours) / av_bulb_usage
  how_long_bulb_lasts
```

*Przyjmij pewne założenia dotyczące liczby żarówek w gospodarstwie domowym. Policz, na jak długo starczy w tym modelowym       gospodarstwie domowym jedno opakowanie sprayu.*

```{r, eval=T} 
  av_bulbs_per_household <- 67 #bulbs z artykułu   https://www.fortnightly.com/fortnightly/2015/12-0/how-many-lights-home-energy-dept-counted
  number_of_bulbs_per_1_box <- 200 #wynika z treści zadania
  time_it_takes_to_empty_1_box <- number_of_bulbs_per_1_box / av_bulbs_per_household
  time_it_takes_to_empty_1_box
```

##### Czy rzeczywiście żarówki o podwójnej bańce mają dłuższy średni czas życia niż żarówki o pojedynczej bańce?

Porównanie średnich rozpoczęto od wizualizacji danych za pomocą wykresów skrzypcowych, z naniesionymi dodatkowo punktami wyznaczającymi średnie wartości dla obu zbiorów. Wywołana funkcja `vioplot` przyjmuje szereg argumentów, z czego dwa najważniejsze to zadane kolumny - reszta ma charakter czysto estetyczny. Za pomocą funkcji `points` dodano punkty reprezentujące średnie.

```{r odpowiedz_1}
vioplot(regular_bulbs$time_in_hours, double_bulbs$time_in_hours,
          xlab = 'Typ żarówek',
          ylab = 'Czas działania [h]',
          varwidth = F,
          outline = F,
          main = 'Porównanie typów żarówek',
          at = c(1,2),
          names = c('Zwykła', 'Podwójna'),
          col = c('lightblue', 'lightgreen'))

points(1, mean(regular_bulbs$time_in_hours), col="yellow", pch = 19)
points(2, mean(double_bulbs$time_in_hours), col="yellow", pch = 19)
```

Wizualna reprezentacja średnich wskazuje, że średnia czasu działania żarówek podwójnych jest wyższa. Jednakże, aby móc stwierdzić, że jest ona istotna statystycznie, należy przeprowadzić test.

```{r}
shapiro.test(regular_bulbs$time_in_hours)
shapiro.test(double_bulbs$time_in_hours)
```

Przed wybraniem testu, posłużono się testem Shapiro-Wika, celem ustalenia, czy dane mają rozkład normalny. Uzyskane wyniki `p-value` pozwalają stwierdzić, że dla poziomu istotności $\alpha = 0.05$ należy odrzucić hipotezę zerową o normalności rozkładów w obydwu przypadkach. Dla takich wartości, odpowiednim będzie przeprowadzenie standardowego testu t-studenta na równość średnich.

Na podstawie danych wizualnych, postawiono hipotezę zerową $H_0$ *średnia czasu świecenia żarówek podwójnych nie jest większa od średniej czasu świecenia żarówek zwykłych*. Poziom istotności $\alpha = 0.05$.

```{r, eval=T}
t.test(regular_bulbs_sprayed$time_in_hours, regular_bulbs_no_spray$time_in_hour, alternative='greater', var.equal=F, conf.level = .95)
```

Wynik testu każe odrzucić hipotezę zerową i stwierdzić, że różnica wielkości średnich jest istotna statystycznie.


##### Czy rzeczywiście spray przedłuża średni czas życia żarówki? Obu typów?

```{r odpowiedz_2}
  sprayed_list <- lapply(levels(bulbs$sprayed), 
                        function(x) bulbs[ bulbs[, 'sprayed'] == x, 'time_in_hours']
  )
  names(sprayed_list) <- levels(bulbs$sprayed)

vioplot(regular_bulbs_no_spray$time_in_hours, 
        regular_bulbs_sprayed$time_in_hours, 
        double_bulbs_no_spray$time_in_hours, 
        double_bulbs_sprayed$time_in_hours,
          xlab = 'Typ żarówek',
          ylab = 'Czas działania [h]',
          varwidth = F,
          outline = F,
          main = 'Porównanie podtypów żarówek',
          at = c(1,2,3,4),
          names = c('Zwykła', 'Zwykła + spray', 'Podwójna', 'Podwójna + spray'),
          col = c('lightblue', 'lightgreen', 'yellow', 'orange'))

for (i in 1:4) {
  points(i, mean(point_list[i]), col="red", pch = 19)
}

points(1, mean(regular_bulbs_no_spray$time_in_hours), col="yellow", pch = 19)
points(2, mean(regular_bulbs_sprayed$time_in_hours), col="yellow", pch = 19)
```

```{r testowanie_hipotez}
shapiro.test(regular_bulbs$time_in_hours)
shapiro.test(double_bulbs$time_in_hours)
```


##### Czy używanie którejś z tych alternatyw do zwykłych żarówek o pojedynczej bańce ma sens ekonomiczny? Uzasadnij swoją odpowiedź.

```{r odpowiedz_3}

```

##### Może mógłbyś/mogłabyś zaproponować producentowi jakieś zmiany, dzięki którym wzrośnie użyteczność oraz ekonomiczny sens stosowania sprayu?


